【裁判字號】    98,上易,725
【裁判日期】    990331
【裁判案由】    給付借款
【裁判全文】
臺灣高等法院民事判決                 98年度上易字第725號
上  訴    人  甲○○○
訴訟代理  人  陳建維律師
被  上訴  人  乙○○
兼法定代理人  丙○○
共        同
訴訟代理  人  翁顯杰律師
上列當事人間請求給付借款事件，上訴人對於中華民國98 年6月
19日臺灣士林地方法院97年度訴字第399 號第一審判決提起上訴
並為訴之追加，本院於99年3月17日言詞辯論終結，判決如下：
    主  文
原判決關於駁回上訴人下列第二項之訴，及其訴訟費用部分均廢
棄。
被上訴人丙○○應給付上訴人新台幣貳拾壹萬肆仟參佰肆拾肆元
，及其中新臺幣拾柒萬元自民國九十三年七月一日起，另新臺幣
肆萬肆仟參佰肆拾肆元自民國九十六年十二月二十四日起，均至
清償日止按週年利率百分之五計算之利息。
其餘上訴及追加之訴駁回。
廢棄改判部分之第一、二審及追加之訴之訴訴訟費用，由被上訴
人丙○○負擔。駁回部分之第二審及追加之訴訴訟費用，由上訴
人負擔。
    事實及理由
一、上訴人起訴主張：伊與被上訴人乙○○為兄妹，乙○○出生
    即有智力障礙，無法自力維持生活，多年來由母親許洪鑾英
    照料，並於89年2月11 日經法院宣告禁治產。因母親與伊共
    有之門牌臺北市北投區○○○路○段18號1樓房屋（下稱系爭
    房屋）整建無法出租收取租金，母親又已年老無資力，因而
    被上訴人乙○○自89年11月間起即向伊借款以資維持生活，
    母親同意以上開房屋租金收益抵償伊支出之被上訴人乙○○
    生活費，母親為避免以後伊貸與被上訴人乙○○之費用求償
    無門，因而要求被上訴人乙○○簽署收據，金額共計新臺幣
    （下同）9萬8,560 元（下稱Ａ部分）。嗣母親於90年9月19
    日去世，上訴人仍貸與被上訴人乙○○生活費用，自91 年1
    月起至93年6月止（每月1萬元）共計30萬元（下稱Ｂ部分）
    ，亦有被上訴人乙○○簽署蓋手印之收據可憑；伊另不定時
    支付被上訴人乙○○之生活支出費用11 萬7,053元（下稱Ｃ
    部分），總計上開款項為51萬5,611 元。又被上訴人丙○○
    為被上訴人乙○○之子，於90年11月之後即離家棄養父親，
    伊前已多次請求被上訴人返還上開借款，均未獲置理，依消
    費借貸之法律關係，請求被上訴人連帶給付51萬5,611 元及
    自支付命令送達翌日起算之法定遲延利息等情。
    原審駁回上訴人之訴。
二、上訴人提起第二審上訴後，聲明：(一)先位聲明：1.原判決廢
    棄。2.被上訴人應連帶給付上訴人51萬5,611 元及自支付命
    令送達翌日起算之法定遲延利息。(二)備位聲明：1.原判決廢
    棄。2.被上訴人應連帶給付上訴人51 萬5,611元，及其中39
    萬8,560 元自93年7月1日起算，其餘部分自支付命令送達翌
    日起算之法定遲延利息。
    上訴人上開(二)之備位聲明，係於本審追加依不當得利之法律
    關係所為請求，雖為被上訴人所不同意，惟被上訴人就此部
    分仍係基於上訴人自89年起支付被上訴人乙○○款項之事實
    ，與起訴主張之基礎事實同一，卷附訴訟資料又可資援用，
    核與民事訴訟法第446 條第1項但書、第255條第1項第2款規
    定相符，應予准許，先予敘明。
    上訴人補充略以：(一)先位聲明部分：1.Ａ部分之上證四收據
    ，其上均有被上訴人乙○○之簽章，可見兩造有借貸之合意
    ；縱此期間乙○○為無行為能力人，惟上證四其中按有其監
    護人許洪鑾英之指印，可見此借貸已為監護人所同意，應屬
    合法有效。2.Ｂ部分之上證五亦經被上訴人乙○○簽章、捺
    指印，可見雙方有借貸合意。伊給付被上訴人乙○○每月 1
    萬元之生活費，遠低於行政院主計處統計之89年至96年間台
    北市每人每月平均消費性支出2萬6,000元-2萬9,000 元，可
    資確認為被上訴人乙○○維持生活所必須。3.Ｃ部分之上證
    六，其中僅96年5月之有限電視費3,200元，係被上訴人丙○
    ○擔任乙○○監護人後所支付，被上訴人丙○○確實並未為
    消費借貸之承諾。(二)備位聲明部分：1.退步縱認兩造間因被
    上訴人乙○○受禁治產宣告（按即97年5月2日修正後民法之
    監護宣告），而無法成立有效之消費借貸法律關係，惟被上
    訴人乙○○受領伊支付之款項或代為支付款項之利益，其自
    應負不當得利之返還責任。被上訴人丙○○乃乙○○之子，
    為依法應負扶養義務之人，因伊給付款項及代為支付款項而
    免除其法定扶養義務，則被上訴人丙○○應負返還不當得利
    之責任。另依民法第182條第2項規定，被上訴人應返還之利
    益為：89年間起至93年6月間之Ａ部分9萬8, 560元及Ｂ部分
    之30萬元，共計39萬8,560元及自93年7 月1日起算之法定遲
    延利息。2.伊對被上訴人乙○○之法定扶養義務順位在被上
    訴人丙○○之後，是伊無此項法定扶養義務，且上證四、上
    證五之收據既均由被上訴人乙○○簽名或捺指印，足證伊並
    非基於履行法定扶養義務，亦非基於履行道德義務甚明。3.
    母親許洪鑾英要求伊照顧被上訴人乙○○，並非要求扶養被
    上訴人乙○○，並表明伊將來得就乙○○分得之遺產求償，
    則上訴人顯非履行道德上之義務。4.被上訴乙○○受領之利
    益為金錢給付，足使其財產總額增加或不因而減少，並無民
    法第182條第1項規定所受利益不存在之情事。(三)系爭房屋於
    92年前並無租金收入，且許洪鑾英於90年間即已去世，自無
    得供與伊所為給付款項抵償，故被上訴人之抗辯顯屬無理云
    云。
三、被上訴人聲明：上訴及追加之訴均駁回。
    被上訴人則以：(一)先位聲明部分：被上訴人乙○○與上訴人
    間並無消費借貸關係存在，因其已經法院宣告禁治產，無行
    為能力，則其自行簽具之收據無法律效力。上訴人前即持被
    上訴人乙○○之收據起訴，已經法院駁回，茲又執以主張其
    與被上訴人乙○○間有消費借貸關係，已屬可疑。上證四、
    五並無任何收受借款或同意由上訴人代墊款項之文字記載，
    自難認有消費借貸之合意；上證六之藥品單據不足證明為被
    上訴人乙○○所服用，另餐費證明單縱為真正，亦係上訴人
    基於兄妹情誼而履行生活照護義務；有關電費及有限電視費
    用單據，因被上訴人乙○○無締結契約之能力，而未成立。
    被上訴人乙○○自88年間即領有市府殘障津貼，並有母親之
    系爭房屋租金收入供作生活費用，上訴人主張被上訴人乙○
    ○向其借貸生活費用，並非實在。(二)備位聲明部分：1.依民
    法第1114條第3 款規定，兄弟姊妹互負扶養義務，因被上訴
    人丙○○於90年間離家，未與被上訴人乙○○同住，則上訴
    人依民法第1115條第1項第3款規定應對被上訴人乙○○負扶
    養義務，則上訴人支付乙○○之生活費用款項，不得主張不
    當得利。2.縱上訴人不負有法定扶養義務，然上訴人陳稱：
    係基於母親生前囑咐而照顧被上訴人乙○○，可見上訴人係
    為履行道德上義務，則依民法第180條第1款規定上訴人亦不
    得請求返還。3.被上訴人乙○○為無行為能力人，無辨別事
    理能力，則依民法第182條第1項規定免負返還或償還利得之
    責任。(三)被上訴人主張以系爭房屋租金收入來抵償被上訴人
    借貸金額或所受利益。(四)上訴人就被上訴人應負連帶責任，
    並未說明法律依據等語抗辯。
四、兩造不爭執之事實：
  (一)被上訴人乙○○為上訴人之兄長，渠等母親為許洪鑾英，被
    上訴人乙○○另有許賢仁、許美麗、蔡許美玉、許其郎、林
    許惠及上訴人等6 位兄弟姐妹；又被上訴人丙○○（男，67
    年12月11日生）為被上訴人乙○○之子，有戶籍謄本可憑（
    原法院士簡調字卷第88頁，本院卷第70-71 頁），並據原審
    法院另案有關上開7 兄弟姐妹分割遺產之判決（93年度訴字
    第45號）載明（原審士簡調字卷第64頁）。
  (二)上訴人乙○○因常識不足，判斷能力不良，無計算能力，對
    現實掌握不佳，臨床診斷為「智能障礙，中度」，已達精神
    耗弱程度，無處理自己事務之能力，於89年2月11 日經原審
    法院以88年度禁字第72號裁定宣告為禁治產人，因配偶許林
    炊金已於86年2月4日去世，則依民法第1111條第1項第2款規
    定，由其母許洪鑾英為其監護人。迨許洪鑾英於90 年9月19
    日去世後，於96年2月5日再經法院指定被上訴人丙○○為被
    上訴人乙○○之監護人，有裁定及乙○○、許林炊金戶籍謄
    本可參（原審卷第55-56、88頁，本院卷第80頁）。
  (三)上訴人於93年間至行政院退除役官兵輔導委員會台北榮民總
    醫院（下稱榮總）就診，醫囑罹患慢性肝炎，合併肝功能異
    常，應按時飲食，有榮總93 年7月14日診斷證明書附卷（本
    院卷第69 頁），為被上訴人所不爭執（原審訴字卷第13-14
    頁）。
五、就上訴人先位依消費借貸之法律關係部分：
  (一)按禁治產人，無行為能力；無行為能力人之意思表示無效，
    由其法定代理人代為意思表示，並代受意思表示，97 年5月
    2日 修正前之民法第15條、第75條前段及第76條規定甚明；
    民法總則97年5月2日修正之條文施行前，已為禁治產宣告者
    ，視為已為監護宣告，亦據民法總則施行法第4條第2項前段
    所明定。查被上訴人乙○○於89年2月11 日經原審法院以88
    年度禁字第72號裁定為禁治產宣告（監護宣告），有該裁定
    足憑（原審卷第55- 56頁），則依上開規定，其為無行為能
    力人，所為意思表示無效，須由其法定代理人（監護人）代
    為並代受意思表示，始得為法律行為。
  (二)被上訴人乙○○自89年2月11 日受監護宣告，其母許洪鑾英
    依民法第1111條第1項第2款規定為其監護人，嗣許洪鑾英於
    90年9月19日去世，別無民法第1111條第1項所列各款順序之
    監護人，至96年2月5日再經法院指定被上訴人丙○○為被上
    訴人乙○○之監護人，為兩造不爭執之事實。亦即，被上訴
    人乙○○自89年2 月11日起須由其法定代理人即監護人代為
    及代受意思表示，其自身所為之意思表示無效，是上訴人先
    位依消費借貸之契約關係，請求被上訴人乙○○返還借款，
    端視上訴人與被上訴人乙○○之監護人有無達成借貸之合意
    ？
    1.自89年2月11日起至90年9月19日止：
      上訴人主張：在此期間其與被上訴人乙○○之監護人許洪
      鑾英有借貸之合意，非惟由被上訴人乙○○於支出款項之
      筆記簿上簽字，且有許洪鑾英於其中一頁捺指印等情（本
      院卷第50-55頁，許洪鑾英之指印在本院卷第52 頁）。但
      查：被上訴人乙○○因有常識不足，判斷能力不良，無計
      算能力等情形，而經法院宣告為禁治產人，詳如前述，其
      所為在收據上簽字之意思表示無效。至於本院卷上之指印
      ，經本院委請內政部警政署刑事警察局將該指印與留存該
      局之許洪鑾英之指印卡，鑑定二者是否相符，據覆因本院
      卷第52頁上之指印紋線欠清晰、特徵點不足，無法比對，
      有內政部警政署刑事警察局99年1月7日刑紋字第09801815
      44號鑑驗書足憑（本院卷第147 頁），自無從作有利於上
      訴人之認定。綜上，上訴人主張於此段期間有與被上訴人
      乙○○之監護人許洪鑾英達成借貸之合意乙節，顯然無據
      。
    2.自90年9月20日至96年2月4日止：
      查被上訴人乙○○之原監護人許洪鑾英於90年9月19 日去
      世後，翌日起至96年2月4日止，乙○○並無民法第1111條
      第1 項各款規定之法定監護人，則上訴人提出由被上訴人
      乙○○簽名、捺指印之收據（本院卷第56-60 頁），因被
      上訴人乙○○所為簽署收據之意思表示無效，更無從自行
      與上訴人達成消費借貸之合意，故上訴人主張：其於此段
      期間內與被上訴人乙○○成立消費借貸契約云云，顯非合
      法。
    3.自96年2月5日被上訴人丙○○為被上訴人乙○○之監護人
      以後：
      查法院於96年2月5日指定被上訴人丙○○為被上訴人乙○
      ○之監護人，已如上述，則自此日期後，上訴人若欲與被
      上訴人乙○○締結消費借貸契約，當須由其監護人即被上
      訴人丙○○代為及代受意思表示，被上訴人丙○○已執詞
      否認，上訴人並未提出任何證據以明，自無從認定上訴人
      自96年2月5日後曾與被上訴人乙○○之監護人即被上訴人
      丙○○締結借貸契約關係。
  (三)依上所陳，因被上訴人乙○○於89 年2月11日經法院為監護
    之宣告，上訴人並未舉證證明其於89年間起至96年5 月止，
    與被上訴人乙○○之監護人達成借貸之合意，則其先位依借
    貸之法律關係請求被上訴人連帶返還借款及自支付命令送達
    翌日起算之法定遲延利息，洵屬無據，應予駁回。
六、就上訴人備位依不當得利之法律關係部分：
  (一)查被上訴人乙○○自89年間起確有由上訴人照顧之情，有下
    列證據可參：
    1.在母親許洪鑾英在世時，被上訴人乙○○之監護人為許洪
      鑾英，惟許洪鑾英年紀已大，健康不佳，上訴人每天會至
      被上訴人乙○○之住處探望；迨許洪鑾英去世，上訴人則
      會每天給予被上訴人乙○○1、2百元，讓其自己到外面吃
      ，並帶被上訴人乙○○看醫生等情，業據證人即被上訴人
      乙○○住處（台北市○○○路○段18號3 樓）之管區北投
      分局長安派出所警員郭政毅到庭證述綦詳。
    2.嗣上訴人於92 年7月18日為被上訴人乙○○向台北市政府
      社會局申請社會扶助津貼，有台北市社會扶助調查表足憑
      （本院卷第79頁）。而證人即台北市政府社會局介入輔導
      之社工人員廖綺媛到庭證陳：伊於92年11月面談時，上訴
      人當時說會給乙○○每天200 元，給他自己出去吃飯、自
      己買東西，後來發現乙○○自己拿錢出去吃東西，營業不
      均衡，從93年4 月起由奇岩社區發展協會每週一至五中午
      協助送餐一次，後來在93年6月4日家訪時，上訴人告知是
      每週給付乙○○零用金500 元；乙○○每月可以獲得之津
      貼為6千元。伊從92年11月至95年7月都是聯絡上訴人，後
      來上訴人說她不管了，伊直接與乙○○聯絡或與兒子丙○
      ○聯絡，但丙○○不是常常聯絡得到云云綦詳（本院卷第
      91頁反面-92頁）。
    3.又台北市政府社會局於93年6月25日對長期照顧個案即被
      上訴人乙○○之需求服務作評估，評估表內載明：「壹、
      個案基本資料：一姓名：乙○○……。八個案聯絡人：許
      美惠……。十三居住狀況：獨居」、「肆、照顧者評估：一
      照顧者姓名：許美惠……。五照顧年數4年」，「六、綜
      合問題及建議：(一)個案狀況概訴：3.經濟狀況：案主（按
      指乙○○，下同）為低收入戶，每月領有6000元，以及案
      妹每一個禮拜給案主1,000元，為主要經濟來源」、「4.
      家庭支持功能：(1)案妻已過世，案主有一養子，離家獨立
      ，對案主不聞問。(2)案母未過世前是案主的主要照顧者，
      案母後大妹為主要照顧者，協助案主處理財務、陪同就醫
      、日常生活事項以及聯繫奇岩提供送餐服務」、「5.其他
      ：案主於兩個月前開始使用奇岩送餐服務，一次送兩盒，
      協助案主解決餐飲問題」等語，有該評估表可參（本院卷
      第82頁反面-87頁）。
    4.許洪鑾英去世後，繼承人為子女7人，於93、94 年間因分
      割遺產而涉訟（原審法院93年度訴字第45號、本院94年度
      上易字第729 號），在該訴訟進行中，法院以：上訴人為
      禁治產人乙○○之妹，且係實際照護其生活之人為由，指
      定上訴人為乙○○在該訴訟之特別代理人，有上開民事判
      決在卷（原審士簡調字卷第64-65頁，原審訴字卷第67-72
      頁）。
    5.綜合上開證據，可知：被上訴人乙○○於89年間雖有母親
      許洪鑾英為監護人，惟上訴人已開始每天前往乙○○住處
      照顧；在許洪鑾英於90 年9月19日去世後，被上訴人乙○
      ○除有社會補助津貼外，上訴人另每天給與100-200 元或
      每週給與1,000元（即每月4,000元）讓被上訴人乙○○飲
      食花用，上訴人並陪同就醫及日常生活事項；另自93年4
      月起聯繫奇岩發展協會協助於週一至週五作送餐服務，上
      訴人則給與被上訴人乙○○每週500元（即每月2,000元）
      花用。
  (二)按直系血親、兄弟姐妹相互間，固互負扶養之義務；然扶養
    義務人有數人時，須依民法第1115條第1 項所定其履行義務
    之順序，亦即若有順序在先之扶養義務人，即無要求後順位
    之扶養義務人扶養之理。而直系血親卑親屬之扶養義務順序
    ，在兄弟姐妹之前，此觀該條文規定即明。
    查上訴人為被上訴人乙○○之妹，被上訴人丙○○為被上訴
    人乙○○之子，依民法第1114條規定固均對被上訴人乙○○
    負有扶養義務，然依同法第1115條第1 項規定之扶養順位，
    可知被上訴人丙○○對被上訴人乙○○之扶養義務順位在上
    訴人之前，則依前開說明，被上訴人乙○○有先順位之扶養
    義務人即被上訴人丙○○，依法即無要求後順位之妹即上訴
    人盡扶養義務。本件上訴人自89年間起至被上訴人丙○○返
    回與被上訴人乙○○同住之前，確有照顧被上訴人乙○○之
    情，詳如前陳，然參酌上訴人自陳：「我會去照顧乙○○，
    是因為媽媽的吩咐說：如果她不在，指示我要照顧乙○○，
    因為乙○○的太太死了，兒子又跑了，要我照顧乙○○」等
    語明確（本院卷第105頁）。 足見：上訴人在自己能力所及
    範圍，給予兄長被上訴人乙○○生活上之照顧與資助，係因
    遵從母親囑咐之孝道，即為履行道德上義務而為。是上訴人
    為照顧被上訴人乙○○而支出之費用，則依民法第180條第1
    款規定，不得請求受照顧者即被上訴人乙○○請求返還，故
    被上訴人乙○○在此所為抗辯，應屬正當。
  (三)再查：被上訴人丙○○於67年12月11日生，於87年12月11日
    為成年，其為被上訴人乙○○之子（直系血親卑親屬），則
    其應自成年即87年12月11日起應盡其對被上訴人乙○○之法
    定扶養義務。雖該時起至90年9月19 日止被上訴人乙○○與
    其母許洪鑾英同住，並由許洪鑾英為監護人（兼家長），許
    洪鑾英依家長身分對於乙○○亦負扶養義務，惟依民法第11
    15條第1項第1款規定， 被上訴人丙○○為第1順位之扶養義
    務人，順位在家長許洪鑾英之前，是本件上訴人主張其開始
    照顧被上訴人乙○○之89年11月間起，確應由被上訴人丙○
    ○負法定扶養義務。然被上訴人丙○○未為照顧，甚且自90
    年11月間自行離家下落不明，此有受理查尋人口案件登記表
    足憑（原審士簡調字卷第37頁），直至95年間被上訴人丙○
    ○返回與被上訴人乙○○同住為止，可見被上訴人丙○○在
    上開期間均未盡其對被上訴人乙○○之法定扶養義務。是上
    訴人自89年11月間起照顧被上訴人乙○○而支出費用，受有
    損害；被上訴人丙○○未實際支出其應負法定扶養義務之費
    用，受有利益，二者間有直接因果關係，核與不當得利之要
    件相符，從而上訴人依不當得利之規定請求被上訴人丙○○
    返還利得，洵屬有據。
  (四)茲再就上訴人得請求被上訴人丙○○返還之利得範圍，詳予
    敘明：
    1.按依不當得利之法則請求返還不當得利，以無法律上之原
      因而受利益，致他人受有損害為其條件，故其得請求返還
      之範圍，應以對於所受之利益為度，非以請求人所受損害
      若干為準，最高法院61年台上字第1695號判例著有明文。
      又扶養之程度，應按受扶養權利者之需要，與負扶養義務
      者之經濟能力及身分定之，亦為民法第1119條所明定。
    2.上訴人主張：其自89年間起為照顧被上訴人乙○○支出款
      項，固據提出上證四（本院卷第50-55 頁）、上證五（本
      院卷第56-60頁）及上證六（本院卷第61-67頁）為憑。查
      上證四、上證五雖有被上訴人乙○○之簽名，固據被上訴
      人丙○○不爭執為真正（原審訴字卷第13頁），然被上訴
      人乙○○因常識不足，判斷能力不良，無計算能力，對現
      實掌握不佳，臨床診斷為「智能障礙，中度」，並無處理
      自己事務之能力，經法院為禁治產之宣告，則其在上訴人
      記載之花費多少元後簽名及捺指印，自不生證明之效力。
    3.本院斟酌：
      (1)前開六、(一)6. 所述，上訴人自母親許洪鑾英90年9月19
        日去世後，被上訴人乙○○除有補助津貼外，上訴人尚
        每月給與約4,000元供其飲食花用；另自93年4月起，因
        另聯繫奇岩社區發展協會作週一至週五之送餐服務後，
        上訴人改給與每月2,000 元供被上訴人乙○○飲食花用
        直至95年7 月止上訴人告知台北市社會局人員不再過問
        被上訴人乙○○之事為止。
      (2)另上訴人自89年間起即有照顧被上訴人乙○○之情，參
        照行政院主計處公布之89年、90年台北市一般家庭收支
        統計資料（本院卷第155-156頁） ，「消費支出」所列
        1.食品費，2.飲料費，4.衣著、6.燃料和燈光，8.家事
        管理，9.保健和醫療，10. 運輸及通訊等項目，本院認
        屬一般人民維持生活之基本必要費用（未將房地租列入
        ，係因被上訴人乙○○居住之台北市○○○路○段18 號
        3 樓房屋乃母親許洪鑾英之遺產，毋庸支付租金），則
        將上開項目加總可知台北市一般人民為維持基本生活之
        必要費用，於89年需要1萬580元，90年需要1萬860元【
        89年：上開項目總額為46萬4,704元， 除以每戶平均人
        數3.66後，再除以12，得出每月為1萬580元。90年：上
        開項目總額為46萬7,864元，除以每戶平均人數3.59 後
        ，再除以12，得出每月為1萬860元】。而被上訴人乙○
        ○自己獲有補助津貼，為兩造不爭執之事實，參以上訴
        人統計自己記載交付金錢之附表一（本院卷第46-48 頁
        ），統計其上記載交付被上訴人乙○○【記載「哥」】
        之款項，自89年11月起至90年8月間止（10個月）共計4
        萬500元【本院卷第46頁合計為1萬4,500元，第47 、48
        頁各合計為1萬3,000元，加總為4萬500元（14,500 +
        13,000+13,000=40,500）】， 平均計算每月為4,050元
        ，仍與前揭參酌其他證據所得上訴人於90年9 月以後每
        月照顧資助被上訴人乙○○每月4,000元之金 額相當，
        應可採憑。
      (3)再參被上訴人乙○○從未向管區警員郭政毅抱怨：上訴
        人有照顧不好之情形，亦未曾向社工人員反應吃不飽、
        穿不暖之情形，據證人郭政毅、廖綺媛證述明確（本院
        卷第92頁反面、104頁反面）。
      (4)因認：上訴人自89年11月間起開始照顧被上訴人乙○○
        至93年3 月止，每月支付被上訴人乙○○之基本必要生
        活費用為4,000元，惟自93年4月間起因另有奇岩社區發
        展協會送餐服務，上訴人改為每月支付被上訴人乙○○
        之基本必要生活費用為2,000元，直至95年7月止對社工
        人員表示不再過問乙○○之事為止。
    4.承上開說明，上訴人因照顧被上訴人乙○○而支出之必要
      基本生活費用，自89年11月起至93年3月止（41個月），
      依每月4,000元計算，共計為164,000元（4,000x41=164,0
      00）；另自93年4月起至上訴人於本件訴訟中請求至93年6
      月止（3個月），依每月2,000元計算共計為（2,000x3=6,
      000）。
    5.再查上訴人自 93年4月起上訴人聯繫奇岩社區發展協會為
      被上訴人乙○○作送餐服務，並實際支付餐費至96年4 月
      止，總計2萬8,000元，亦有發展協會之證明單可稽（本院
      卷第63頁）。 另被上訴人乙○○於93年7月間經榮總診斷
      罹患慢性肝炎，合併肝功能異常，上訴人因而於同年8月2
      6日購買保肝丸2瓶讓被上訴人乙○○服用，業據提出收據
      為憑（本院卷第61頁），此亦經被上訴人丙○○當庭承認
      ：伊作監護人後亦曾買過1、2次保肝丸給乙○○吃在卷（
      本院卷第40頁）， 則此費用1,000元，亦應認為係屬必要
      ；至 於上訴人另行支出3萬元用以購買龍膽瀉肝湯，固據
      提出收據為憑（本院卷第62頁），惟未提出任何醫囑必要
      之證據，自無可採。又上訴人提出之94年4 月電費收據1,
      158元、96年5月電費收據1,686元、有線電視費93.4.16-9
      3.10、15及96.5.1-96.10.31之繳款單各3,250元、電視及
      洗衣機之估價單共6,000元， 有各項單據及大同公司北投
      服務站證明等件可按（原審士簡調字第52頁，本院卷第64
      -68頁），均為被上訴人丙○○所不爭執（ 原審訴字卷第
      13-14頁）， 亦屬上訴人為照顧被上訴人乙○○生活而另
      行支出之必要生活費用，核均係被上訴人丙○○本應支出
      之扶養義務費用。職務，上訴人自89年11月起為照顧被上
      訴人乙○○而支出、被上訴人丙○○因而減省未支出而受
      利之金額總計為21萬4,344元（164,000+6,000+28,000+1,
      000+1,158+1,686 +3,250+3,250+6,000=214,344），其中
      89年11月至93年6月前之基本生活必要費用17萬 元（164,
      000+6,000=170,000）自93年7 月1日起附加法定利息一併
      償還，核與民法第182條第2項規定相符，應予准許；餘額
      44,344元則自原審支付命令送達被上訴人丙○○（於96年
      12月13日寄存送達經10日生效）之翌日即96年12月24日起
      算之法定遲延利息，上訴人逾上開准許範圍之請求，則應
      駁回。
七、被上訴人另以：台北市○○○路○ 段18號房屋收取之租金可
    供與本件被上訴人應負債務抵銷云云。惟按二人互負債務，
    而其給付種類相同，並均屆清償期，各得以其債務，與他方
    之債務，列為抵銷，民法第334條第1項本文規定甚明，是係
    相同二人間互負債務始有主張抵銷可言。查台北市○○○路
    ○段18號1至3 樓房屋及坐落基地之所有權，為許洪鑾英、上
    訴人、上訴人之子石銘宏共有，應有部分依序為5/8、2/8、
    1/8，上訴人將2樓房屋於90年9月19日至92年2月止出租予台
    灣固網股份有限公司共收取租金42萬5,000元；將1樓房屋於
    92年4月至95年2月出租予訴外人蕭柱源，共收取租金163 萬
    2,000 元，又自95年2月出租予訴外人林文凱，收取3個月租
    金16萬5,000元， 業經許洪鑾英之繼承人許賢仁、許其郎、
    許美麗、蔡許美玉、林許惠珍、被上訴人乙○○等人提起訴
    訟請求上訴人給付， 經原審法院95年度士簡字第113號、96
    年度簡上字第31號判決，最終諭知：上訴人應給付許洪鑾英
    全體繼承人65萬287元、10萬3,125元及依序自95年8月1日、
    95 年8月11日起算之法定遲延利息，有上開民事訴訟之宣示
    判決筆錄及判決可稽（原審訴字卷第16-26、48-54頁）。可
    見：上訴人將上開房屋1、2樓出租，應將收取之租金其中5/
    8給付予許洪鑾英之全體繼承人， 亦即就上開租金而言，被
    上訴人乙○○為上訴人之債權人，上訴人為債務人。然本件
    判決係認定：上訴人依不當得利之法律關係，請求被上訴人
    丙○○給付為有理由，即被上訴人丙○○為債務人，上訴人
    為債權人，則上開租金債權與本件不當得利債權之當事人不
    同，核與前開抵銷必須相同二人互負債務之要件顯有未合，
    則被上訴人丙○○所為之抵銷抗辯，自非正當。
八、綜上所述，上訴人先位之訴為無理由；備位依不當得利之法
    律關係，請求被上訴人丙○○給付21萬4,344 元，及其中17
    萬元自93年7月1日起，另4萬4,344元自原審支付命令送達被
    上訴人丙○○翌日即96年12月24日起，均至清償日止加計法
    定遲延利息之範圍內，為有理由，應予准許；上訴人逾上開
    准許範圍外之其餘請求，則為無理由，應予駁回。原審就上
    開應准許部分，因未及審酌上訴人之備位請求而為上訴人敗
    訴之判決，尚有未洽，上訴意旨指摘原判決不當，為有理由
    ，本院爰予廢棄改判如主文第2 項所示。另上訴人請求不應
    准許部分，原審駁回上訴人之請求，尚無不合，上訴人仍執
    陳詞，求予廢棄改判，為無理由。上訴人其餘追加之訴亦屬
    無據，仍應駁回。
九、據上論結：本件上訴及追加之訴均為一部有理由，一部無理
    由，依民事訴訟法第450條、第449 條第1項、第79條，判決
    如主文。
中    華    民    國    99    年    3    月     31    日
                  民事第一庭
                      審判長法  官  張耀彩
                            法  官  盧彥如
                            法  官  林金吾
正本係照原本作成。
不得上訴。
中    華    民    國    99    年    3    月     31    日
                            書記官  張淑芳

司法院資訊處製作；財團法人民間司法改革基金會備份。
